【裁判字號】    89,訴,203
【裁判日期】    900801
【裁判案由】    業務過失致死
【裁判全文】
臺灣嘉義地方法院刑事判決                          八十九年度訴字第二三號
    公  訴  人  臺灣嘉義地方法院檢察署檢察官
    被      告  丙○○
右列被告因違反醫師法案件，經檢察官提起公訴（八十八年度偵字第七九九０號、八
十九年度偵字第二三三七號、八十九年度偵字第二三三八號），本院判決如左：
    主  文
丙○○未取得合法醫師資格，擅自執行醫療業務，因而致人死亡，處有期徒刑壹年肆
月。
    事  實
一、丙○○係嘉義市○○○路三百五十三號信輝藥局負責人，僅領有藥師執照，明知
    未取得合法醫師資格，不得擅自執行醫療業務，竟於民國八十八年十一月十六日
    晚上八時許，以治療疾病為目的，為吳信雄診察、診斷其所主訴之緊張、失眠、
    心悸、頭痛等症狀，開立非經醫師處方不得由藥師調劑供應之ＩＮＤＥＲＡＬ、
    ＰＥＲＳＡＴＩＮ、ＤＩＡＺＥＰＡＭ等醫師處方藥品及ＡＮＴＡＣＩＤ、ＳＣ
    ＡＮＯＬ等醫師藥師藥劑生指示藥品（公訴意旨漏載後三種藥品）計三份，擅自
    執行醫療業務。詎吳信雄係支氣管氣喘患者，未將該情告知丙○○，而丙○○所
    開立之ＩＮＤＥＲＡＬ（學名為ＰＲＯＰＲＡＮＯＬＯＬ）藥品乃支氣管氣喘患
    者之禁忌，吳信雄於當晚八時三十分許服用後，即告不適，經送醫急救後，旋於
    翌日凌晨二時四十分許，因藥品ＩＮＤＥＲＡＬ之副作用，引發支氣管氣喘導致
    急性呼吸衰竭而死亡。
二、案經吳信雄之配偶乙○○○及其子甲○○訴由嘉義市警察局第二分局報告臺灣嘉
    義地方法院檢察署檢察官偵查起訴。
    理  由
一、訊據被告丙○○固坦認於右揭時地開立上述藥品予被害人吳信雄，惟矢口否認有
    何執行醫療業務行為，導致被害人發生死亡之結果，辯稱：係基於幫助被害人之
    立場始調劑藥品，且被害人是否確實服用ＩＮＤＥＲＡＬ非無疑問，況ＤＩＡＺ
    ＥＰＡＭ屬於鎮靜劑，詎法務部法醫研究所（下簡稱法醫研究所）之鑑定竟未發
    現送驗檢體有何鎮靜安眠藥成分，足見該鑑定不可採云云。惟查：
（一）右揭犯罪事實，業據告訴人乙○○○、甲○○指訴甚詳，並有藥品處方便條一
      張在卷可參，及被告所開立而由告訴人甲○○提出之藥品一包扣案可稽（警卷
      第七頁、相驗卷第十三頁）。扣案之藥品共五顆，經送鑑定（已用罄，參照本
      院卷附法醫研究所八十九年五月二十三日法醫所八九理字第八六二號函），認
      其中四顆分別含有學名為ＰＲＯＰＲＡＮＯＬＯＬ、ＤＩＡＺＥＰＡＭ、ＯＸ
      ＡＺＥＰＡＭ、ＡＣＥＴＡＭＩＮＯＰＨＥＮ成分，依序為藥品處方便條所示
      之ＩＮＤＥＲＡＬ、ＤＩＡＺＥＰＡＭ、ＡＮＴＡＣＩＤ、ＳＣＡＮＯＬ藥品
      ，此有法醫研究所九十年二月二十二日法醫所九０理字第二八二號函及該函所
      附法務部調查局檢驗通知書在本院卷可稽（被告於便條上係將ＤＩＡＺＥＰＡ
      Ｍ誤載為ＤＩＧＡＺＥＮ，另參照本院八十九年十月二日訊問筆錄第一頁及卷
      附行政院衛生署八十九年六月十五日衛署藥字第八九０三０七八三號函）。另
      一外紅內黃之圓形錠片，經法務部調查局檢驗結果，雖無法確知成分（參照該
      檢驗通知書檢驗結果欄第五點），亦經被告自承係ＰＥＲＳＡＮＴＩＮ藥品無
      訛（本院九十年五月三日訊問筆錄第二頁、第三頁），是被告確實有開立上開
      藥品予被害人之行為。
（二）按醫師法第二十八條所稱醫療業務之行為，係指以治療、矯正或預防人體疾病
      、傷害、殘缺為目的，所為的診察、診斷及治療；或基於診察、診斷結果，以
      治療為目的，所為的處方、用藥、施術或處置等行為的一部或全部均屬之；而
      藥品之調劑，依行政院衛生署八十四年三月八日衛署藥字第八四０一六０四一
      號公告之優良藥品調劑作業規範規定，自接受處方箋到交付藥品之間，所有發
      生的行為，都屬於處方調劑的範圍，調劑過程包括處方確認、處方登錄、藥品
      調配、再次核對、交付藥品、用藥指導，此有該署九十年五月十四日衛署藥字
      第０九０００二六九八一號函在本院卷可參。換言之，藥品之調劑，不包括以
      治療為目的所為之診察、診斷，及基於診察、診斷結果，以治療為目的，所為
      的處方、用藥行為。本案被害人未攜帶醫師處方箋，被告乃根據被害人主訴之
      症狀開藥，當時復詢問被害人有無過敏症狀，業據被告於警訊迄本院審理中自
      白甚詳（警卷第一頁反面、第二頁正面，第七九九０號偵查卷第八頁反面、第
      九頁正面，本院八十九年九月十五日訊問筆錄第二頁，九十年二月九日訊問筆
      錄第二頁、第三頁，九十年七月十八日審判筆錄第三頁），其行為顯屬以治療
      為目的，所為之診察、診斷，並基於診察、診斷之結果，以治療為目的所為之
      處方、用藥行為，應屬醫師法第二十八條第一項之醫療行為，而已逾越藥事法
      第三十七條所規定藥品調劑行為之範疇。被告顯有未取得合法醫師資格，擅自
      執行醫療業務行為。
（三）本案被害人係因藥品ＩＮＤＥＲＡＬ之副作用，引發支氣管氣喘，導致急性呼
      吸衰竭而死亡，亦經檢察官督同法醫師相驗屬實，有勘驗筆錄、驗斷書、相驗
      屍體證明書、法醫研究所八十九年二月二十九日法醫所八九理字第三四七號函
      所附（８８）法醫所醫鑑字第一三三０號鑑定書、內政部警政署刑事警察局法
      醫解剖鑑定報告及天主教聖馬爾定醫院死亡證明書附卷可佐（相驗卷第十八頁
      、第二十頁至第二十五之一頁、第二十九頁至第五十頁，第七九九０號偵查卷
      第十四頁）；其次，本案被害人之遺體解剖日期為八十八年十二月六日上午（
      相驗卷第三十三頁），距死亡日期八十八年十一月十七日凌晨，相隔約十九日
      ，則遺體內是否仍足以檢驗出所服用之藥物殘留，固非無疑，惟前開鑑定書關
      於被害人死亡原因之判斷依據，係按美國法醫學會公布之思考流程模式，由案
      件的環境因素、醫學病史及臨終事故著手，經蒐集情資、查證、整理分析及歸
      納研判，再檢視遺體（相驗、解剖），將自遺體所取得之資料，與先前之案情
      研判，相互對照校正，做出死亡原因及死亡方式之結論，本案之法醫調查過程
      中，醫學病史及臨終事故兩部分之比重顯然較大，此據法醫研究所於九十年二
      月二十二日以法醫所九０理字第二八二號函覆本院說明甚詳，核與該鑑定書鑑
      定結果所認之「死亡原因」（即臨終事故）為「甲、支氣管氣喘急性發作。乙
      、藥物ＩＮＤＥＲＡＬ副作用」，「其他對死亡有影響之身體狀況」（即醫學
      病史）為「支氣管氣喘及慢性阻塞性肺臟疾病」（另卷附天主教聖馬爾定醫院
      病歷亦多處記載被害人自八十五年間起即經常因氣喘、慢性氣道阻塞，至該醫
      院求診）相符，洵堪引為本案被害人死亡原因之推論依據；再者，ＩＮＤＥＲ
      ＡＬ乃藥物製造商賦予之商品名稱，其學名為ＰＲＯＰＲＡＮＯＬＯＬ，前開
      法醫研究所函內亦說明詳盡，參以ＰＲＯＰＲＡＮＯＬＯＬ之副作用為心跳過
      慢、低血壓、噁心、強直、和下痢、頭重腳輕、中度的抑制作用、昏睡，為支
      氣管氣喘患者之禁忌藥物，有卷附常用藥物治療手冊影本可參（相驗卷第十四
      頁至第十七頁），被害人之死亡與服用被告所開立之ＩＮＤＥＲＡＬ藥品間，
      顯有相當因果關係。至前開鑑定書鑑定經過欄第四點關於毒化學報告部分雖記
      載「送驗檢體經檢驗結果除胃內容物含酒精成分，含量為０‧０７５﹪（Ｗ／
      Ｖ）外，未發現含酒精、安非他命類、鴉片類、鎮靜安眠藥、農藥、氰化物等
      一般常見毒藥物成分」等語（相驗卷第三十六頁，另該卷第四十六頁法醫解剖
      鑑定報告亦同），法醫研究所並於九十年五月二十三日以法醫所九０理字第九
      四六號函覆本院表示學名ＤＩＡＺＥＰＡＭ之藥品屬於所謂鎮靜劑或鎮靜安眠
      藥，本案送鑑檢體未發現ＤＩＡＺＥＰＡＭ之藥品成分等語，然被害人既係因
      服用ＩＮＤＥＲＡＬ導致死亡，則被害人當時縱未服用ＤＩＡＺＥＰＡＭ，自
      不影響本案關於被害人死亡原因之判斷，是被害人當時究竟有無服用ＤＩＡＺ
      ＥＰＡＭ，應無庸再深入查證，附此敘明。本案事證已甚明確，被告所辯尚不
      足採，其犯行堪以認定。
二、按所謂業務，係以反覆為同種類之行為為目的之社會活動，被告丙○○未取得合
    法醫師資格，擅自對被害人吳信雄執行醫療業務，其雖未領有醫師執照，欠缺充
    任醫師之形式條件，但既以此為業，被告自係從事業務之人。核其所為，係犯醫
    師法第二十八條第二項、第一項之未取得合法醫師資格擅自執行醫療業務因而致
    人死亡罪，應依刑法第二百七十六條第二項規定加重其刑至二分之一。按醫師法
    第二十八條第二項之罪，乃同法條第一項之加重結果犯，僅其應受處罰之刑，依
    刑法相關條文即刑法第二百七十六條第二項之法定刑度加重其刑至二分之一而已
    （此為我國最高審判機關向來所持之見解，參照最高法院八十四年度台上字第一
    三五七號及第六四二七號、八十七年度台上字第四一０二號、八十九年度台上字
    第二三七四號等判決），公訴人誤認被告係犯醫師法第二十八條第一項、刑法第
    二百七十六條第二項之罪，請求依牽連犯規定從一重處斷，自有未洽，惟其基本
    事實同一，本院仍應予以審理，並變更其起訴法條。又被告應僅觸犯醫師法第二
    十八條第二項、第一項之一罪，惟公訴人既認被告係犯醫師法第二十八條第一項
    、刑法第二百七十六條第二項之罪，二罪間有牽連犯之裁判上一罪之關係，則就
    公訴意旨所認被告涉犯刑法第二百七十六條第二項之罪部分，自不另為無罪之諭
    知，併予敘明。爰審酌被告前無犯罪前科，素行良好，有臺灣高等法院被告全國
    前案紀錄表附卷可參，然身為藥師之專門職業人員，竟逾越其藥品調劑範疇，執
    行醫療業務，非僅破壞醫師與藥師之專業分工，更進而導致被害人發生死亡結果
    ，且至今尚未與被害人家屬達成和解賠償損害，惟事後尚能坦承犯行，態度良好
    及其他一切情狀，量處如主文所示之刑，以資儆懲。
據上論斷，應依刑事訴訟法第二百九十九條第一項前段、第三百條，醫師法第二十八
條第一項、第二項，刑法第十一條前段、第二百七十六條第二項，罰金罰鍰提高標準
條例第一條前段，判決如主文。
本案經檢察官劉仲慧到庭執行職務。
中    華    民    國      九十        年      八        月      一      日
                                      臺灣嘉義地方法院刑事第二庭
                                          審判長法  官  許  進  國
                                                法  官  唐  淑  民
                                                法  官  廖  政  勝
右正本證明與原本無異。
如不服本判決，應於判決送達後十日內向本院提出上訴狀( 應附繕本 )。
中    華    民    國      九十        年      八        月      一      日
                                                書記官陳  湘  蓉
附錄本案論罪科刑法條全文：
醫師法第二十八條
未取得合法醫師資格，擅自執行醫療業務者，處一年以上三年以下有期徒刑，得併科
新台幣三萬元以上十五萬元以下罰金，其所使用之藥械沒收之。但合於左列情形之一
者，不在此限：
一  在中央衛生主管機關認可之醫院，於醫師指導下實習之國內醫學院、  校學生或
    畢業生。
二  在醫療機構於醫師指示下之護士﹑助產士或其他醫事人員。
三  合於第十一條第一項但書規定者。
四  臨時施行急救者。
犯前項之罪因而致人傷害或死亡者，應依刑法加重其刑至二分之一，並負損害賠償之
責。


司法院資訊處製作；財團法人民間司法改革基金會備份。
